【裁判字號】    97,簡上,168
【裁判日期】    981210
【裁判案由】    給付工程款
【裁判全文】
臺灣桃園地方法院民事判決             97年度簡上字第168號
上  訴  人  甲○○
訴訟代理人  葉民文律師
複  代理人  謝孟儒律師
被  上訴人  乙○○
訴訟代理人  歐龍山律師
上列當事人間請求給付工程款事件，上訴人對於中華民國97年8
月21日本院中壢簡易庭97年度壢簡字第653 號第一審判決提起上
訴，於98年11月19日言詞辯論終結，本院判決如下：
    主  文
原判決廢棄。
被上訴人在第一審簡易之訴駁回。
第一、二審訴訟費用由被上訴人負擔。
    事實及理由
一、被上訴人起訴主張：
    (一)上訴人於民國94年5 月11日向被上訴人買受門牌號碼桃園
      縣中壢市○○街16巷1 號之房地，嗣兩造於同年6 月6 日
      簽立修改協議書，上訴人請被上訴人增建頂樓及3 樓建物
      ，被上訴人則補貼上訴人木門扇、衛生設備及廚具等費用
      新臺幣（下同）92,000元。之後上訴人於施工中另追加1
      樓樓梯重鋪加水洗、廚房壁磚重貼、地磚改鋪，1 、2 樓
      改貼石片，2 樓更改水電工程，5 樓外堆陽台，拆牆加泥
      作，加建鍛造欄杆、雨遮特殊採光罩、室內牆拆除鋪地磚
      、電信網路更新等工程，上開工程均於95年7 月完工，總
      計增建及追加工程款計為875,800 元，被上訴人同意其中
      145,800 元不向上訴人收取，另扣除被上訴人補貼費用92
      ,000元，則上訴人尚應支付被上訴人638,000 元（計算式
      ：875,800-145,800-92,000＝638,000 ），上訴人業遷入
      使用，惟就積欠被上訴人638,000 元迭催未付，嗣雙方協
      商以45萬元解決，但上訴人仍未支付。
    (二)被上訴人對上訴人之答辯所為之陳述：
      1.按民事訴訟法第447 條第1 項規定，於第二審當事人不
        得提出新攻擊防禦方法。從而，上訴人於第二審始提出
        主張被上訴人於原審所提出之估價單為不實、請求工程
        款罹於時效、承攬增建工程有瑕疵以及請求工程款有違
        誠信原則等情，應皆不足採。
      2.兩造係於買賣契約簽訂後，始於94年6 月6 日協議增建
        頂樓及3 樓之工程。又於94年6 月6 日所成立之協議書
        稱「買方需配合於94年9 月20日以前撥繳尾款」，係指
        買賣價金尾款，至於「增建工程款」即予以保留，無須
        於94年9 月20日以前給付，按民法第490 條、第505 條
        規定，應係於增建之工程完成時給付。嗣於施工中上訴
        人又一再追加工程，系爭工程於95年7 月28日始完成交
        付，96年12月2 日被上訴人又以存證信函請求上訴人給
        付增建及追加工程款，被上訴人嗣於97年5 月9 日向本
        院請求對上訴人發支付命令，綜上所述，被上訴人請求
        給付工程款之權利自未罹於時效。
      3.再者，上訴人應給付被上訴人之增建及追加工程款本為
        875,800 元，因上訴人受領工作物時主張有瑕疵，被上
        訴人同意減少工程款145,800 元。嗣後上訴人又主張瑕
        疵請求減價，被上訴人同意再減188,000 元，前後合計
        共計減少333,800 元業如前所述，此金額足以補償上訴
        人因工作物瑕疵修繕所需之修繕費，則上訴人自無從再
        要求減少報酬或請求賠償。
    (三)為此，爰依兩造之協議，提起本件訴訟，並聲明：上訴人
      應給付被上訴人45萬元，及自支付命令狀送達之翌日即97
      年5 月31日起至清償日止，按年息百分之5 計算之利息。
二、上訴人則辯稱：
    (一)被上訴人之承攬報酬請求權，業已罹於時效：
      1.按承攬人之報酬及其墊款請求權，因2 年間不行使而消
        滅；消滅時效，自請求權可行使時起算；民法第127 條
        第7 款、第128 條前段分別定有明文。依兩造於94年5
        月11日簽訂之不動產買賣契約第2 條關於價額及付款表
        之末行明載「交屋日：尾款給付之同時（本案物權移轉
        訂於94年8 月25日前完成）」，亦即兩造原本係約定被
        上訴人應於94年8 月25日前完成所有權移轉登記、交屋
        ，上訴人則應給付尾款；嗣因兩造於94年6 月6 日另行
        協議，並簽立系爭協議書，由被上訴人承攬施作增建部
        分，故將原訂前開給付尾款之時間延後，與「保留部份
        之工程款」（即第3 條約定之總工程款40萬元，扣除被
        上訴人同意補貼之金額後，所餘之金額）一起支付，而
        於系爭協議書第6 條約定：買方（即上訴人）須配合於
        94年9 月20日以前撥繳尾款及增建工程款。職是，依系
        爭協議書第6 條及民法第127 條第7 款、第128 條前段
        規定，被上訴人至遲應於96年9 月20日以前請求承攬報
        酬，卻遲至97年5 月9 日始具狀為之，該起訴狀繕本並
        於同年月31日送達上訴人，顯已罹於時效。
      2.按民法第129 條第1 項第1 款固規定消滅時效因請求而
        中斷，而細繹卷內資料亦有被上訴人於96年12月12日、
        97年3 月25日所寄發予上訴人之中壢第9 支局第22號存
        證信函、平鎮廣明郵局第140 號存證信函，請求上訴人
        給付承攬報酬（工程款）45萬元；惟被上訴人至遲應於
        96年9 月20日以前請求承攬報酬，已如前述，故被上訴
        人所發前開2 次存證信函之請求，既均在96年9 月20日
        以後，自俱無從中斷時效，至為灼然。
    (二)按行使權利、履行義務，應依誠實及信用方法，民法第14
      8 條第2 項著有明文。上訴人耗資1,320 萬元向被上訴人
      購買系爭不動產，因被上訴人本身從事建築業，兩造始於
      94年6 月6 日另行簽立協議書，由被上訴人承攬施作增建
      部分。詎料被上訴人承攬施作之增建部分，竟逢雨嚴重漏
      水，屋內有如水鄉澤國，連電箱亦遭波及而漏電，該承攬
      施作增建部分之嚴重瑕疵，房屋價值因而大幅下滑逾百萬
      元。嗣後上訴人一再請求被上訴人修繕，惟其均置之不理
      ，而今竟請求承攬報酬，則其行使權利、履行義務，顯然
      有違誠信原則，按前開法條之規定自不得請求承攬報酬。
    (三)退萬步言，縱認上訴人所為時效抗辯尚無可採。惟：
      1.縱依系爭協議書之約定，上訴人充其量僅需給付被上訴
        人273,500元：
        (1)被上訴人於原審固曾提出估價單乙紙為據，惟此乃被
          上訴人片面製作，殊不足採，至為灼然。
        (2)另外，兩造於94年6 月6 日簽立之修改協議書（下稱
          系爭協議書，參本件支付命令卷第9 頁），計有6 條
          約定，其中第3 條明定工程款共計400,000 元；詎原
          審卻認工程款為875,800 元，顯與系爭協議書之約定
          不符。此外，系爭協議書第1 、2 、4 、5 條亦約定
          賣方（即被上訴人）應補貼買方（即上訴人）之金額
          共計126,500 元，其中包括：第1 條：舊有門修改
          12,000元（每個補貼2,000 元，共6 個）。第2 條：
          衛生設備60,000元（每組20,000元，共3 組）。第4
          條：廚房設備20,000元。第5 條：扶手部分34,500
          元。
        (3)職是，縱依系爭協議書之約定，上訴人充其量僅需給
          付被上訴人273,500 元（計算式：400,000 -12,000
          -60,000-20,000-34,500＝273,500）。
      2.系爭房屋確係因被上訴人之施工瑕疵致有漏水情形，如
        將該等瑕疵修復需費264,000 元。而本件縱依系爭協議
        書之約定，上訴人充其量僅需給付被上訴人273,500 元
        ，已如前述。準此，上訴人固尚應給付被上訴人9,500
        元（計算式：273,500-264,000 ＝9,500） 。然本件兩
        造尚有分別支出裁判費、鑑定費等訴訟費用，上訴人應
        負擔之款項分別為：修復費用264,000 元、訴訟費用（
        包括一審裁判費、二審裁判費以及鑑定費用）70,522元
        ，合計334,522 元，被上訴人應負擔之款項分別為：工
        程款273,500 元、訴訟費用1,603 元，合計275,103 元
        。
      3.因此，縱認上訴人所為時效抗辯尚無可採，上訴人充其
        量亦僅須給付被上訴人9,500 元；惟本件經鈞院裁判後
        已不得再上訴，而就訴訟費用部分，上訴人得向被上訴
        人請求68,919元（計算式：70,522-1,603＝68,919），
        迨至強制執行程序，上訴人非不得據以主張抵銷，經抵
        銷後，被上訴人非但根本不能求償分文，尚應給付上訴
        人59,419元（計算式：68,919-9,500＝59,419），被上
        訴人之請求，顯然並無實益，不過徒耗司法資源，增加
        法院負擔。
三、原審判決上訴人應給付被上訴人45萬元，及自支付命令狀送
    達之翌日即97年5 月31日起至清償日止，按年息百分之5 計
    算之利息。上訴人聲明不服，提起上訴，其上訴聲明為：(一)
    原判決廢棄、(二)被上訴人於原審之訴及其假執行之聲請均駁
    回。被上訴人之答辯聲明為：上訴駁回。
四、本院之判斷：
    (一)經查：
      1.兩造於94年5 月11日簽訂不動產買賣契約書，由上訴人
        向被上訴人購買其所有、門牌號碼為桃園縣中壢市○○
        街16巷1 號之建物及所坐落之基地（即桃園縣中壢市○
        ○段1520之28地號、1520之29地號、1520之30地號、15
        20之33地號、1521之18地號、1521之20地號土地，及土
        地上之未保存建物）一情，為兩造均不爭執，復有不動
        產買賣契約書1 份為證（見本院97年度司促字第16799
        號支付命令卷第5 頁至第7 頁），是此部分之事實堪以
        認定。
      2.兩造於94年6 月6 日訂立修改協議書，協議書之內容約
        定如下，有協議書1 紙為證（見本院上開支付命令卷第
        9 頁），兩造對此亦不爭執，是兩造就系爭房屋之增建
        工程訂有承攬契約之事實，堪以認定：
        (1)舊有門由買方（即上訴人）自行修改，賣方（即被上
          訴人）每個補貼2,000 元。
        (2)衛生設備每組賣方補貼2 萬元，共計3 組，一樓衛生
          設備由賣方支付費用及施工。
        (3)頂樓增建部分約5.2 坪、3 樓增建約3.9 坪，共計買
          方補償40萬元。頂樓增建地板更改施工料為拋光石英
          磚，規格為60cm*60cm 。
        (4)廚房設備賣方補貼2 萬元。
        (5)扶手部分，賣方補貼34,500元，由買方自行施工。
        (6)買方須配合於94年9 月20日以前撥繳尾款，保留部分
          之增建工程款。
    (二)被上訴人主張：兩造於94年6 月6 日訂有協議書後，於施
      工期間，經上訴人口頭追加：5 樓外推陽台、拆牆、泥作
      工程1 式、5 樓陽台加作鍛造欄杆1 式、5 樓陽台加作雨
      遮特殊採光罩1 組、5 樓室內牆拆除舖地磚、2 樓水電更
      改工程1 式、1 樓梯重舖加水洗補貼、1 、2 樓後側牆改
      貼石片工程、廚房壁磚重新貼換、水電更改、一樓原有地
      磚改舖80*80 拋光、電信網路更新線路工程等工程，於95
      年7 月28日完工等語，並提出95年7 月12日之估價單1 紙
      為證（見本院上開支付命令卷第10頁），此據上訴人否認
      ，辯稱：伊並未見過95年7 月12日之估價單，且上開追加
      之工程係94年6 月6 日協議書所載之承攬工程範圍內，而
      94年6 月6 日協議書所載之工程，業已於94年12月間完工
      等語。再查：
      1.觀諸被上訴人提出之95年7 月12日之估價單所示，其上
        所載之工程除增建工程1 式40萬元外，尚包括5 樓外推
        陽台、拆牆、泥作工程1 式45,000元、5 樓陽台加作鍛
        造欄杆1 式28,200元（不收費）、5 樓陽台加作雨遮特
        殊採光罩1 組105,000 元、5 樓室內牆拆除舖地磚50,0
        00元、2 樓水電更改工程1 式60,000元、1 樓梯重舖加
        水洗補貼20,000元、1 、2 樓後側牆改貼石片工程50,0
        00元、廚房壁磚重新貼換、水電更改30,900元（不收費
        ）、一樓原有地磚改舖80*80 拋光65,300元（不收費）
        、電信網路更新線路工程21,400元（不收費）等工程，
        該估價單上僅有被上訴人之簽名，而無上訴人之簽名或
        用印。
      2.上訴人否認有追加上開工程，則上開追加工程是否為94
        年6 月6 日所載協議書之工程範圍，抑或經兩造合意，
        另行追加之工程一節，則需由被上訴人負舉證責任。被
        上訴人固提出驗收申請單、應收帳款明細表、領收支票
        回單、報價單共37紙為證（見本院卷第107 頁至第143
        頁），並聲請傳喚施作追加工程之鄧蔡萬、梁進義、蔡
        文清、劉朝義、彭新福、陳志維、陳德明、孫安為證人
        ，惟上開證據僅能證明被上訴人有施作上開追加之工程
        ，尚不能證明上開追加工程係94年6 月6 日所載協議書
        之工程範圍，抑或經兩造合意，另行追加之工程，是本
        院認被上訴人上開證人之傳喚尚無必要，不予調查；此
        外，被上訴人復稱：其於95年7 月12日製作上開估價單
        時，有與上訴人之母親協議，上訴人在旁亦有聽聞云云
        ，然此部分之事實，未據被上訴人舉證以實其說（見本
        院98年11月19日言詞辯論筆錄第3 頁），是應認上開追
        加工程，係94年6 月6 日所載協議書之工程範圍內之工
        程。
    (三)按稱承攬者，謂當事人約定，一方為他方完成一定之工作
      ，他方俟工作完成，給付報酬之契約；報酬應於工作交付
      時給付之，無須交付者，應於工作完成時給付之；，民法
      第490 條第1 項、第505 條第1 項分別定有明文；觀諸上
      開規定，承攬人之報酬請求權，係於工作完成時始行發生
      。上訴人辯稱：依94年6 月6 日協議書第6 項約定，工程
      款應於94年9 月20日前繳付完畢，此據被上訴人否認，辯
      稱：工程款應於工作完成時即95年7 月28日，始有報酬請
      求權等語。復查：
      1.依據兩造於94年5 月11日所訂立系爭房地之不動產買賣
        契約書第2 項、第3 項之約定，系爭房地之買賣價金為
        1,320 萬元，分3 期給付（第一期款：100 萬元、第二
        期款：120 萬元、第三期款1,100 萬元），交屋日即尾
        款給付之同時，並預訂於94年8 月25日前完成系爭房地
        之所有權移轉；嗣兩造於94年6 月6 日訂立協議書，上
        訴人委託被上訴人為房屋之增建工程，是兩造於94年6
        月6 日所訂協議書第6 項遂約定：「買方須配合於94年
        9 月20日以前撥繳尾款，保留部分之增建工程款」等語
        ，而上開94年6 月6 日所載之承攬工程，並無承攬報酬
        分期給付之約定，應認上開第6 項約定之「尾款」，係
        指系爭房地買賣價金之尾款，應無疑義。
      2.被上訴人主張：上開94年6 月6 日所訂協議書第6 項約
        定所載之「保留部分之增建工程款」，係指就增建工程
        款部分保留不於94年9 月20日前給付，而係依民法第49
        0 條、第505 條之規定，於工作完成前給付等語；上訴
        人則否認上開陳述，辯稱：「保留部分之增建工程款」
        係指上開增建工程40萬元，扣除被上訴人補貼之金額後
        ，所餘之款項，亦應於94年9 月20日前給付完畢等語。
        依兩造所訂立之不動產買賣契約書第2 項所載之：「交
        屋日：尾款給付之同時」之約定，復核以兩造上開協議
        書第6 項約定於94年9 月20日前給付房地買賣價金尾款
        之約定，應認兩造已於94年6 月6 日之協議書約定於94
        年9 月20日前交付系爭房地，而被上訴人即系爭房地之
        出賣人兼系爭房屋增建工程之承攬人既同意於94年9 月
        20日前交付系爭房地，顯見兩造已同意約定於94年9 月
        20日前完成工作物，是94年6 月6 日協議書第6 項所稱
        之「保留部分之增建工程款」，係指上開增建工程40萬
        元，扣除被上訴人補貼之金額（即12,000元、60,000元
        、20,000元、34,500元）後所餘之款項，而非指承攬工
        程之工程款保留待工作物完成時始得請求。
      3.揆諸上開說明，兩造既同意於94年9 月20日前，交付系
        爭房地，並由上訴人給付承攬報酬，則應認兩造同意於
        被上訴人完成系爭承攬工程並交付系爭房地予上訴人時
        ，由上訴人給付承攬報酬。被上訴人雖主張其於95年7
        月28日始完成工作物云云，然此據上訴人否認，辯稱：
        上開承攬工程於94年11月間即已完成等語。又查，觀諸
        被上訴人於本院97年11月25日準備程序陳稱：系爭房子
        已交付上訴人3 年，伊於95年7 月12日製作估價單時，
        上訴人已經住進去8 個月了等語（見本院卷第29頁、第
        30頁），應認被上訴人上開所稱交付系爭房屋之時期，
        為94年11月間，核與上訴人所稱其於94年11月間入住系
        爭房地之時點相符；矧以上訴人既有將系爭房地委任被
        上訴人為增建工程，難認工程尚在進行中，即有進住系
        爭房屋並開始使用之理，是應認上開94年6 月6 日所載
        之承攬工程係於94年11月間完工並交付上訴人。被上訴
        人雖提出電信網路工程之驗收申請單1 紙（見本院卷第
        108 頁），證明上開承攬工程係於95年7 月28日完工並
        經上訴人驗收，惟依被上訴人所提95年7 月12日估價單
        所示，該部分之工程乃係記載「不收費」，難認此部分
        之工程與94年6 月6 日協議書所載之承攬工程有關，是
        此部分之驗收單難為被上訴人有利之認定。揆諸前開說
        明，本件承攬工程於94年11月間完工，被上訴人自斯時
        起即得向上訴人請求給付承攬報酬。
    (四)按承攬人之報酬及其墊款請求權，因2 年間不行使而消滅
      ；消滅時效，自請求權可行使時起算；民法第127 條第7
      款、第128 條分別定有明文。本件被上訴人請求上訴人給
      付工程款之性質，核屬承攬報酬之請求，兩造對此均不爭
      執，是關於本件承攬報酬之請求，自有上開2 年短期時效
      之適用。本件被上訴人自94年11月完成承攬工程之時起，
      即得請求上訴人給付本件工程款，業如前述，惟被上訴人
      於96年12月12日始以存證信函催告並請求上訴人給付，於
      97年5 月9 日依督促程序向本院聲請發支付命令，此有卷
      附存證信函1 份、支付命令聲請狀載之收文章可稽（見本
      院上開支付命令卷第11頁、第12頁、第3 頁），顯已逾2
      年之短期時效，是上訴人援引時效抗辯，拒絕給付，即屬
      有據。
    (五)綜上所述，上訴人抗辯被上訴人請求承攬報酬已罹於時效
      ，即屬有據，從而，被上訴人依其與上訴人間之承攬契約
      法律關係，請求上訴人給付45萬元，及自支付命令繕本送
      達之翌日即97年5 月31日起至清償日止，按年息百分之5
      計算之利息，為無理由，不應准許。原審命上訴人給付被
      上訴人45萬元，及自97年5 月31日起至清償日止，按年息
      百分之5 計算之利息，並依職權宣告假執行，自有未洽，
      上訴意旨指摘原判決不當，求予廢棄改判，為有理由，自
      應由本院予以廢棄改判，如主文第2 項所示。
五、本件事證已臻明確，兩造其餘主張及舉證，經核與判決基礎
    不生影響，爰不另一一論述，附此敘明。
據上論結，本件上訴為有理由，依民事訴訟法第436 條之1 第3
項、第450 條、第78條，判決如主文。
中    華    民    國    98    年    12    月    10    日
                  民事第三庭    審判長法  官  張天民
                                      法  官  陳筱蓉
                                      法  官  陳心婷
以上正本係照原本作成
本判決不得上訴。
中    華    民    國    98    年    12    月    10    日
                                      書記官  林君燕


司法院資訊處製作；財團法人民間司法改革基金會備份。
